【裁判字號】    90,易,48
【裁判日期】    900607
【裁判案由】    恐嚇取財
【裁判全文】
臺灣宜蘭地方法院刑事判決                              九十年度易字第四八號
    公  訴  人  臺灣宜蘭地方法院檢察署檢察官
    被      告  庚○○
    選任辯護人  丙○○
右列被告因恐嚇取財案件，經檢察官提起公訴（八十九年度偵字第三六四一號、九十
年度偵字第二六八號），本院判決如左：
    主  文
庚○○意圖為自己不法之所有，以恐嚇使人將本人之物交付，處有期徒刑壹年。褫奪
公權參年。
    事  實
一、庚○○為宜蘭縣礁溪鄉德陽村之村長，得知偉電工程有限公司（以下簡稱偉電公
    司）自民國八十九年一月間起承包台灣電力股份有限公司（以下簡稱台電公司）
    在宜蘭縣礁溪鄉○○村○○○○路、仁愛路之地下管線線路零星零資工程後，竟
    基於意圖為自己不法所有之犯意，先向宜蘭縣礁溪鄉○○○○路權核發之人員表
    示村民反應仁愛路路面施工品質有瑕疵，應暫緩交還路權予鄉公所接管，藉以阻
    擾偉電公司完工之驗收，並於同年四月中旬某日，前往偉電公司在宜蘭縣礁溪鄉
    ○○村○○路工地處，向在場協助偉電公司施工之工地主任癸○○恐嚇稱：要用
    錢來解決，工程才能順利完成，如果沒有來處理，後面一條德陽路別想要做等語
    ，癸○○將上述恐嚇內容轉知偉電公司工地負責人己○○，己○○因擔心工程進
    度受到阻礙及現場工人之安全而心生畏懼，遂偕同癸○○與庚○○談判，庚○○
    又恐嚇稱：到德陽村內做工程，為何沒有來拜碼頭，要給付新台幣（下同）十萬
    元，如果沒有給錢，別想把道路交給公所等語，經己○○表示日子不好過要求減
    為八萬元後，遂約定於同年五月上旬某日，在庚○○父親經營之昌滿計程車行前
    交付現金，嗣後在昌滿計程車行對面路旁己○○所有之車內，由己○○偕同女友
    將現金八萬元交付給庚○○收受。嗣經警方據報後查獲上情，並扣得庚○○向己○○在車上索款時相關談話之小型錄音帶一捲。
二、案經宜蘭縣警察局移送臺灣宜蘭地方法院檢察署檢察官偵查起訴。
    理  由
一、訊據被告庚○○矢口否認涉有恐嚇取財之犯行，辯稱：我與己○○有財務糾紛，
    我是向他借八萬元，時間我忘記了，不久之前，他有來向我要錢回去，我跟他說
    晚一點還他，我以前就跟他熟識的，他來拜託我協助溝通村民對於施工之問題，
    我並沒有向他恐嚇取財，我也沒有跟癸○○接觸過云云。經查：
（一）右揭犯罪事實，業據證人癸○○於偵訊時證述：八十九年一月己○○僱我去礁
      溪鄉○○村○○路施工台電地下管線工程，我是工地主任兼工地負責人，八十
      九年三、四月已完工通過驗收，要將路權交還鄉公所接管，鄉○○○○○村○○路面有意見，不准交給公所接管，我就找議員去找村長，但他不理我，他有
      去工地找過我說如果沒有來處理，後面那一條德陽路工程別想要做，我告訴老
      闆己○○，老闆才去找被告談，我跟老闆一起去昌滿計程車行找他吃飯，但他
      不來吃，打電話約我們到外面談，後來在己○○車內談，他說到德陽村內做工
      程，為何沒有去向他拜一下碼頭，開口說要十萬元，並說如果沒有給錢，別想
      把道路交給公所，老闆和他殺價成八萬元，後來在五月上旬拿錢過去，在昌滿
      計程車行對面路旁停車，他到己○○車內拿錢，錄音帶是在車內錄的，因為我
  很氣，我向警方借錄音機、錄音帶交給己○○，因為被告不讓我在場，所以交
      錢時，己○○和他女友及被告三人在車上，交錢後第二天早上礁溪鄉公所就馬
      上准許交道路，後來他拿錢後，我們以為仁愛路與德陽路錢一起算，但他說要
      一條、一條算，我沒有辦法才提供錄音帶給警方，我不想告，我會害怕，他被
      收押後曾有人找我說事情算了等語，核與證人己○○於偵訊時證述：被告在八
      十九年四月中旬向癸○○開口要錢，黃某再告訴我，他說村長有來說要用錢下
      去解決，工程才能順利完成，否則工程難以完成，我為了工程的進行及工人的
      安全，不得不屈就他，事後我得知他是礁溪昌滿計程車行的老闆兒子，就在八
      十九年五月上旬去計程車行找他，我向他要求說此件工程也不好做，如果有得
      罪的地方請高抬貴手，他說日子不好過，拿一些小錢比較好過，他開口要十萬
      元，我給他八萬元，我跟他討價還價，說明工程難做的苦衷，八十九年五月份
      拿八萬元約在計程車行對面路旁交給他，他就沒有再為難工程等語相符。
（二）證人即礁溪鄉公所人員吳源喜到庭證述：我是礁溪鄉公所臨時人員，八十九年
      初起我負責路權的核發，我負責在偉電公司回填時查看有無把簡易柏油鋪上，
      村長曾有當面及電話向我反應他們回填不實，我們就通知台電公司，我並沒有
      和偉電公司聯絡，我的綽號是「大胖」。顯見被告確實曾經以偉電公司施工品
      質有瑕疵為由，要求礁溪鄉公所暫緩核發路權之事實。
（三）查卷附小型錄音帶之內容係證人己○○及其女友與被告之間之談話紀錄，係己○○本身攜帶於車內所錄得，並非第三人未經任何一方當事人同意而擅自偷錄
      ，並無侵害他人隱私權之問題，亦非代表國家公權力之偵查人員違法監聽所得
      ，性質上並非屬於違法取得之證據，與「證據排除法則」所欲排除違法取得證
      據之證據能力問題無涉，其所具有之證據能力並無疑問，合先敘明。本院當庭
      勘驗卷附小型錄音帶並當庭播放，播放內容顯示有二男一女之對話，其中證人
      己○○（即勘驗筆錄中之乙男）及其女友要求被告（即勘驗筆錄中之甲男）不
      要拿這麼多錢，並提及請被告明日通知公所之「大胖」，被告則答稱之前曾經
      說過，如果沒講好就不行，一條一條道路分開來講，明日就會直接去公所，最
      後證人己○○未再表示意見，並由其女友將現金點交給被告收受，三人之間談
      話內容清晰可辨，詳細內容，有本院製作之勘驗筆錄乙份在卷可稽。從三人之
      談話語氣及內容，核與證人己○○、癸○○所言均相符，被告絕非單純向證人
      己○○借貸而係恐嚇取得財物之事實至為明確。
二、至被告辯稱係與己○○有財務糾紛，錄音帶內容僅是己○○要求協助溝通村民對
    施工之問題云云，惟查：被告於偵訊時供稱：我是在己○○到德陽村做台電工程
    才認識，我與他沒有金錢往來，他們在德陽村仁愛路施工，回填路面後凹陷一個
    洞，村民反映，我才向鄉公所陳情云云，顯與其在本院訊問時所稱與己○○早已
    熟識，有八萬元借貸關係云云不相符合，況錄音帶內容明顯係被告向證人己○○
    索款，已如前述，被告辯詞顯屬卸責之詞，不足採信。另證人即偉電公司品管員
    戊○○及台電公司檢驗工程員壬○○雖均證述沒有和被告接觸過等語，台電公司
    亦回函表示從未接獲被告檢舉施工品質之問題，此有台電公司宜配工一字第九０
    ０四－０九七０號函及所附工程資料附卷可參，此部分固無法作為認定被告犯行
    之證據，然亦無法憑以作為有利於被告之證據，核與本案犯罪事實之認定無關，
    附此敘明。綜上所述，本件事證明確，被告犯行已堪認定。
三、按刑法上恐嚇取財罪所稱之「恐嚇」，恐嚇之手段並無限制，凡一切之言詞、舉
    動足以使他人生畏懼心者，均包含在內。危害通知之方法亦無限制，無論明示之
    言語、文字、動作或暗示之危害行為，僅需足使對方理解其意義所在，並足以影
    響其意思之決定與行動自由均屬之（最高法院二十二年上字第一三一０號判例、
    八十一年台上字第八六七號判決可資參照）。又恐嚇僅需行為人所為之危害通知
    達到被害人，並足使其心生畏懼而交付財物即屬構成，不問該危害通知係以何種
    方式達到被害人，如危害通知起初雖係第三人轉知，然被告本有對於被害人恐嚇
    之犯意者，仍屬構成本罪。又被害人雖已將被告恐嚇內容予以錄音，然此僅係供
    將來舉證所用，如被害人交付財物並非出於警方便利破案之授意所致者，自不能
    以被害人錄音之舉動而謂其交付財物並非出於畏懼心所致。核被告所為，係犯刑
    法第三百四十六條第一項之恐嚇取財既遂罪名。爰審酌被告係地方基層民意所選
    舉產生之村長身分，其任務在於增進地方村民之福祉，卻為謀私利，依其在地方
    上對於民意所具有之一定影響力，以阻擾路權歸還鄉公所之方式，藉此拖延施工
    承包商之工程進度，而向承包商恣意勒索錢財，使被害人擔心村長鼓動村民反對
    而無法順利完工，造成金錢及精神上之損失，出於畏懼之心而被迫同意支付勒索
    之款項，被告行為嚴重違背村民之信賴、地方自治之公共利益及正常商業活動之
    秩序，危害社會治安甚鉅，勒索金額、否認犯行及犯罪後態度等一切情狀，量處
    如主文所示之刑。另審酌被告身為村長卻藉此名義之影響力對承包商勒索錢財，
    顯已不適於擔任公務員及為公職候選人之資格，本院認為有褫奪公權之必要，爰
    併予宣告褫奪公權三年。
四、又公訴意旨另以：被告基於前述同一概括犯意，於八十五年九月間，向承包宜蘭
    縣礁溪鄉鄉○○○○村○○○路○道路改善工程之子○○，以來德陽村工作，要
    拿一些錢出來替村民工作，才能讓工程完工並順利請款等語恐嚇，向子○○索款
    六十萬元，因子○○未依其勒索而交付款項，被告即多次以村長身分向礁溪鄉公
    所提出檢舉，以迫使子○○無法順利請領工程款。復於八十八年四月間，向承包
    礁溪鄉○○○○村○○路之地磚、路燈及排水溝等工程之礁溪鄉白雲村長辛○○
    ，以如不付錢即向礁溪鄉鄉公所檢舉偷工減料等語恐嚇，而向辛○○勒索款項，
    辛○○受脅迫而於八十八年六月十日及同八十八年七月十日分別交付五萬元予庚○○，合計遭庚○○勒索十萬元，因認被告此部分行為亦涉犯刑法第三百四十六
    條第一項、第三項之恐嚇取財既遂及未遂罪名等語。
五、按犯罪事實應依證據認定之，無證據不得推定其犯罪事實；又不能證明被告犯罪
    者，應諭知無罪之判決；刑事訴訟法第一百五十四條、第三百零一條第一項分別
    定有明文。又事實之認定，應憑證據，如未能發現相當證據，或證據不足以證明
    ，自不能以推測或擬制之方法，為裁判基礎（最高法院四十年台上字第八六號判
    例參照）。刑事訴訟法上所謂認定犯罪事實之證據，係指足以認定被告確有犯罪
    行為之積極證據而言，該項證據自需適合於被告犯罪事實之認定，始得採為斷罪
    資料（最高法院二十九年上字第三一０五號判例參照）。公訴人認被告涉犯前述
    向子○○、辛○○恐嚇取財之罪嫌，係以秘密證人代號Ａ２、Ａ３於警訊時之證
    言為其依據。訊據被告堅決否認有向子○○、辛○○恐嚇取財之事實，辯稱不知
    道子○○這件事是怎麼回事，與辛○○之間有財務糾紛，曾向他借十萬元等語。
六、經查：
（一）本院依職權向宜蘭縣礁溪鄉公所函詢，經該公所回函表示子○○承包之奇立丹
      路道路改善工程並無接獲任何被告檢舉之資料，該工程業於八十六年九月一日
      完工，同年九月八日驗收合格，此有該所九０礁鄉工字第一八九四號函及所附
      相關工程資料在卷可參，證人即鄉公所承辦人員乙○○到庭證述：發包工程那
      段期間變更有延誤，村長即被告曾有來關心過，但只是問工程品質有無做好而
      已，後來這段工程有完全無工，並未接獲廠商說被告有來勒索之事等語，證人
      即鄉公所承辦人員丁○○證述：我是接替乙○○之業務，接手後都沒有問題，
      我沒有和被告接觸過等語。另辛○○承包之德陽村溫泉路之地磚、路燈及排水
      溝等工程，係由地方人士組成合議制之形象商圈推動委員會會勘後提出施工品
      質之缺失，而要求鄉公所改善，並已衍生合約爭議事件，此有前述宜蘭縣礁溪
      鄉公所函及所附相關工程資料附卷可參，證人即鄉公所承辦人員甲○○到庭證
      述：當時施工時有一些燈罩的問題，形象商圈推動委員會係各村派代表組成，
      由被告擔任主席，驗收之前都會請委員一起會勘，燈罩材質經檢驗確實有瑕疵
      ，我調職前尚未驗收，後續狀況我不清楚等語。是依據上述鄉公所回函及證人
      之證言，均無法證明被告有藉由村長身分向子○○、辛○○恐嚇取財之事實。
  又本院合法傳喚證人子○○、辛○○二人均未到庭，附此敘明。
（二）至公訴人提出秘密證人代號Ａ２、Ａ３之證言以為證據，惟按刑事訴訟制度所
      稱之證人，需經由法院合法傳喚到庭具結，經公開調查證據之程序，由審判長
      或受命法官予以訊問，並賦予當事人及辯護人予以詰問之權利，其證言始能採
      為證據，刑事訴訟法第一百六十六條至第一百九十三條均定有相關傳喚、具結
      、訊問及詰問之規定，藉以擔保供述證據之真實性，例外情形，如囑託訊問證
      人之陳述及證人在偵查中經合法訊問所為陳述，依照同法第一百九十五條、第
      一百九十六條亦賦予其證據能力。要言之，現行刑事訴訟法並不容許秘密證人
      制度之存在，秘密證人之證言未經上述合法調查證據之程序，無法採為證據，
      應認無證據能力可言。本案秘密證人代號Ａ２、Ａ３之證言，既不具有證據能
      力，其證言自無法採為認定犯罪事實之證據。本院於調查期日及審理期日亦無
      從提示秘密證人代號Ａ２、Ａ３之證言以供調查，併此敘明。
    綜上所述，公訴人所舉之證據不足以證明被告有向子○○、辛○○恐嚇取財之犯
    行，本院復查無其他積極證據足以證明被告有公訴人所指訴之此部分犯行，無法
    證明被告此部分犯行，本應諭知無罪判決，然公訴人認此部分與前揭論罪科刑之
    部分有連續犯之裁判上一罪關係，爰不另為無罪之諭知。
據上論斷，應依刑事訴訟法第二百九十九條第一項前段，刑法第三百四十六條第一項
、第三十七條第二項，罰金罰鍰提高標準條例第一條前段，判決如主文。
本案經檢察官林慧到庭執行職務。
中      華      民      國      九十      年      六      月      七    日
                                  臺灣宜蘭地方法院刑事第二庭
                                          法  官
右正本證明與原本無異。
如不服本判決，應於判決送達後十日內，向本院提出上訴狀。
                                          書記官
中    華    民    國      八十        年              月               日
附錄法條
刑法第三百四十六條第一項


司法院資訊處製作；財團法人民間司法改革基金會備份。
